【裁判字號】    95,台上,6042
【裁判日期】    951109
【裁判案由】    違反公職人員選舉罷免法
【裁判全文】
最高法院刑事判決            九十五年度台上字第六０四二號
上  訴  人  台灣高等法院台中分院檢察署檢察官
被      告  甲○○  民國36年3月23日生
            乙○○
上列上訴人因被告等違反公職人員選舉罷免法案件，不服台灣高
等法院台中分院中華民國九十五年七月二十六日第二審判決（九
十五年度選上訴字第一０九九號，起訴案號：台灣苗栗地方法院
檢察署九十四年度選他字第二五號），提起上訴，本院判決如下
：
    主  文
上訴駁回。
    理  由
按刑事訴訟法第三百七十七條規定，上訴於第三審法院，非以判
決違背法令為理由，不得為之。是提起第三審上訴，應以原判決
違背法令為理由，係屬法定要件。如果上訴理由狀並未依據卷內
訴訟資料，具體指摘原判決不適用何種法則或如何適用不當，或
所指摘原判決違法情事，顯與法律規定得為第三審上訴理由之違
法情形，不相適合時，均應認其上訴為違背法律上之程式，予以
駁回。本件檢察官上訴意旨略稱：(一)、證人即法務部調查局苗栗
縣調查站調查員馮國建於原審證稱：縣議員候選人登記前有接獲
線報，指稱被告甲○○在送毛毯、平底鍋、便當盒；有聽聞甲○
○要參選；甲○○沒有登記參選，改由其配偶參選並當選等情。
乃原判決論斷甲○○並無參選活動，於法有違。(二)、證人梁秋桂
證稱：於民國九十四年七月初某日，被告乙○○主動告知要贈送
便當盒給苗栗縣身心障礙福利協進會（下稱身心障礙協會）會員
；以前未曾贈送相關物品給身心障礙協會；乙○○有要伊轉告會
員繼續支持甲○○；乙○○要伊先傳真會員名冊，再送來八十九
個便當盒；伊有告知會員是甲○○送的便當盒等情，原判決為被
告二人有利之論斷，其所為之論述說明與經驗法則有違。(三)、證
人即身心障礙協會會員謝金發證稱：梁秋桂送便當盒來時，有說
是議員要送的等語；證人即身心障礙協會會員范揚彬證稱：伊看
到便當盒上的紅色紙字樣，就知道這和選舉有關，甲○○送東西
給彼等應該是希望彼等在選舉時支持他，因為伊看到紅紙上有寫
縣議員甲○○字樣。上開證人供述各情與一般民眾之認知相同，
應足以採信。(四)、證人即承製便當盒之廠商張文祥證稱：甲○○
曾於九十二年端午節前訂製便當盒，要送給竹南國中、國小特教
班學生當端午節慰問禮品，每個便當盒承製價格是新台幣（下同
）九十元等情。足見甲○○是在年節才致贈禮品，此乃合乎社會
情理之舉動。又上開便當盒市價當在百元以上，以之作為買票之
代價亦屬相當，范揚彬上開供述各情合乎常情。(五)、甲○○供承
：贈送毛毯、不沾鍋禮盒等，都是在每年父親節、母親節、重陽
節、新春等辦活動時贈與等情。而本件甲○○贈送便當盒之時間
，並非在上開節慶期間，甲○○辯稱：上開贈與係屬經常性活動
云云，不足採信等語。
惟查原判決以公訴意旨略稱：甲○○原為苗栗縣第十五屆縣議員
，乙○○為甲○○之秘書，彼等二人為求甲○○能當選連任苗栗
縣第十六屆縣議員（九十四年十二月三日舉行選舉），並為拉抬
甲○○競選之聲勢，尋求具有投票權之苗栗縣竹南鎮居民投票支
持，而共同基於對於該縣竹南選區之身心障礙協會，假借捐助名
義而交付財物賄選，及對不特定選民交付賄賂賄選之犯意聯絡及
行為分擔，由乙○○於九十四年七月初某日，先以電話向該會總
幹事梁秋桂詢明該會住在竹南地區之會員人數共為八十九人後，
即由甲○○指示被告乙○○將價值一百元之「健康」牌便當盒（
每個便當盒上均貼有「苗栗縣議員甲○○致贈」字樣之紅紙）八
十九個，送交該會總幹事梁秋桂，同時乙○○並向梁秋桂表示，
希望於轉送該便當盒時，請收受之會員於選舉時投票支持甲○○
，而梁秋桂果將該貼有「甲○○致贈」字樣之便當盒轉送予住於
竹南地區之會員，計有連林葉、范揚彬、謝金發、邱清亮、楊清
松、陳郭寶彩、方佳昇等人，用以暗示使該協進會會員投票支持
甲○○。被告二人又於同時期另與其他不詳姓名之人，再以「19
38 I. RPOLO 」牌毛毯（價值二百五十元）及「妙管家」牌黃金
不沾鍋禮盒（價值三百六十元）等物品（上開二項物品亦均貼有
「苗栗縣議員甲○○致贈」字樣紅紙），陸續送予竹南地區具有
投票權資格之不特定里民楊建沼、方林愛、林郭美珍、洪進興、
張政義、林蔡春榮等人，暗示彼等投票支持甲○○，嗣經警前往
甲○○等人住居所搜索後，計扣得上述便當盒六十個、毛毯三件
、不沾鍋四個等情。因認被告二人涉犯公職人員選舉罷免法第九
十條之一第一項之對於具有投票權之人，交付賄賂，而約其為投
票權一定之行使、同法第九十一條第一項第一款之對於選舉區內
之團體或機構，假藉捐助名義交付財物，使其構成員投票權為一
定之行使罪嫌。訊據被告二人均堅決否認有檢察官所指之犯行，
甲○○辯稱：部分便當盒係如興股份有限公司（下稱如興公司）
捐贈，而如興公司因要回饋該公司所在地之竹南鎮鎮民，復因數
量有限故僅饋贈與竹南鎮之會員，另伊未送同為伊選區之後龍及
造橋地區，足見贈送便當盒一事與縣議員選舉無關。又毛毯、不
沾鍋等均係特定節日贈送之禮品，亦與選舉無關等語。乙○○辯
稱：因甲○○請伊處理如興公司贈送之東西，伊就調查數量後轉
送，伊沒有跟梁秋桂拜託選舉之事等語。經查乙○○交與梁秋桂
之便當盒，其上除記載「苗栗縣議員甲○○議員」外，另又記載
「如興股份有限公司董事長陳信宏」，堪認該便當盒係表明由二
人一同贈送，非僅由甲○○一人贈送；甲○○辯稱：部分便當盒
係如興公司捐贈，而如興公司因要回饋該公司所在地之竹南鎮鎮
民，復因數量有限故僅饋贈與竹南鎮之會員等情，核與常情無悖
；被告二人苟係基於賄選之意思而贈送便當盒，衡情應併對設籍
在竹南鎮之身心障礙協會工作人員行賄，以期達到甲○○當選之
目的，然被告二人並未贈送便當盒與設籍在竹南鎮之梁秋桂等人
，堪認被告二人贈送之對象係身心障礙之會員；甲○○多年來於
逢年過節均有贈送相同之愛心便當盒，給竹南鎮轄區內竹南、照
南、竹興國中小學內啟智班學生使用，有受贈學生名單九張及受
贈學校開具之感謝狀四張附卷可稽；乙○○於交付便當盒時雖向
梁秋桂表示請多多支持甲○○，並請梁秋桂告知受轉送之會員，
惟梁秋桂於將便當盒轉送與身心障礙協會之會員時，並無證據足
資證明梁秋桂有向會員轉達支持甲○○，堪認梁秋桂對乙○○所
稱請多多支持甲○○一節，僅屬一般民意代表禮貌性用語之認知
，梁秋桂因而未將此轉達與收受便當盒者；梁秋桂於第一審審理
中證稱：乙○○先打電話來詢問，問彼等要不要這樣的東西，伊
跟理事長請示，理事長說這東西蠻實用的，就答應，說可以送給
會員等語，堪認梁秋桂就收受該八十九個便當盒，認僅係一般民
意代表對弱勢團體之捐贈，其並無收受不正利益之認識；被告二
人贈送之便當盒內並未夾雜選舉文宣，尚難認與同年十二月間始
舉行之苗栗縣第十六屆縣議員選舉有關；該等便當盒每個僅價值
九十元，業據證人張文祥供述明確，而以該物之價值衡諸一般經
驗法則，尚難認與投票權之一定行使間具有對價性。又本案經查
扣毛毯或不沾鍋之人，其中證人楊建沼於警詢中供稱：大約是九
十四年中元節前後送的，不知該禮盒有何用途，沒有接到電話或
有熟識的人告知禮盒是何人送的，也沒有要求支持特定對象；證
人林郭美珍於警詢中供稱：九十四年八月八日父親節前後，有一
陌生男子送不沾鍋到伊家，說是甲○○議員送的，並沒有向伊說
支持他，只說甲○○議員爸爸節送的禮品；證人洪進興於警詢中
供稱：沒有發現禮盒上是否有粘名片，不知何人將禮盒放在機車
上，不知甲○○是否為伊選區的縣議員候選人等語；證人張政義
於警詢中供稱：毛毯是九十四年二月份農曆年前有人送來，說要
送給鄰長作為過年禮物，不知是何人送的，送毛毯的人沒有表明
選舉時要支持甲○○；證人楊雙保於警詢中證稱：不沾鍋是在市
場買的，因為從事餐飲業一支不夠用，才會買二支；證人方林愛
於警詢中證稱：因為伊身體不好，記得是端午節前幾天，伊躺在
床上聽到有人說要送東西來，伊就回說放在桌上，不知是何人送
的，上面沒有貼何人贈送，收到毛毯後也沒有候選人來拜票等語
，堪認上開證人均無收受不法利益之認識，且被告二人等復未前
往拜票，無從證明被告二人係為選舉行賄而致贈禮物，亦難認該
等物品與收受者間就投票權之行使或不行使具有對價關係。甲○
○雖係苗栗縣第十五屆縣議員，惟其始終未登記參選苗栗縣第十
六屆縣議員，被告二人雖有上開贈送禮品之行為，然尚難認被告
二人即有投票行賄之犯意。檢察官雖聲請傳喚馮國建到庭，然馮
國建僅能證明其搜索查證之過程，尚不能即為不利被告二人之認
定。檢察官所舉之證據，並不能證明被告二人確有前揭犯行。此
外，亦查無其他證據足資證明被告二人有公訴意旨所指之犯行，
自屬不能證明被告二人犯罪。因而維持第一審諭知被告二人無罪
之判決，駁回檢察官在第二審之上訴，已說明其論斷所憑之依據
及理由，從形式上觀察，並無違背法令之情形。按證據之取捨與
證據之證明力如何，均屬事實審法院得自由裁量、判斷之職權；
苟其此項裁量、判斷，並不悖乎通常一般之人日常生活經驗之定
則或論理法則，又於判決內論其何以作此判斷之心證理由者，
即不得任意指摘其為違法，而據為提起第三審上訴之合法理由。
又檢察官就被告犯罪事實，有舉證責任，並指出證明之方法，刑
事訴訟法第一百六十一條第一項定有明文。且認定犯罪事實所憑
之證據，雖不以直接證據為限，間接證據亦包括在內，然而無論
直接證據或間接證據，其為訴訟上之證明，須於通常一般人均不
致有所懷疑，而得確信其為真實之程度者，始得據為有罪之認定
，倘其證明尚未達到此一程度，而有合理之懷疑存在時，即不能
遽為不利被告之認定。原審綜合斟酌前述各項事證，論斷說明本
件不能證明被告二人有檢察官所指之犯行等情，乃屬其採證職權
之合法行使，不容任意指為違法。檢察官上訴意旨所載各情，並
非即能為不利被告二人之認定，縱認原判決未逐一論斷說明，而
有微疵，然於判決之結果並無影響，依刑事訴訟法第三百八十條
規定，仍不得據為合法之第三審上訴理由。檢察官上訴意旨就原
審取捨證據論斷事實之職權行使，暨原審已調查說明之事項，漫
加指摘於法有違云云，均與法律規定得為第三審上訴理由之違法
情形不相適合，其上訴違背法律上之程式，應予駁回。
據上論結，應依刑事訴訟法第三百九十五條前段，判決如主文。
中    華    民    國  九十五  年   十一   月    九    日
                      最高法院刑事第一庭
                          審判長法官  董  明  霈
                                法官  林  茂  雄
                                法官  張  祺  祥
                                法官  呂  永  福
                                法官  吳  信  銘
      本件正本證明與原本無異
                                      書  記  官
中    華    民    國  九十五  年   十一   月   十五   日
                                                    m


司法院資訊處製作；財團法人民間司法改革基金會備份。
